【裁判字號】    96,簡上,204
【裁判日期】    970724
【裁判案由】    確認本票債權不存在
【裁判全文】
臺灣士林地方法院民事判決             96年度簡上字第204號
上  訴  人  乙○○
                        5樓
訴訟代理人  李永裕律師
複代理人    陳力揚
複代理人    江俊傑律師
被上訴人    甲○○
訴訟代理人  邵良正律師
上列當事人間確認本票債權不存在事件，上訴人對於中華民國96
年3 月15日本院內湖簡易庭95年度湖簡字第678 號第一審判決，
提起上訴，本院於97年7 月10日言詞辯論終結，判決如下：
    主  文
上訴駁回。
第二審訴訟費用新臺幣萬壹仟貳佰元由上訴人負擔。
    事實及理由
一、上訴人起訴主張：被上訴人執有伊於民國93年5 月31日所簽
    發、票額各為新臺幣（下同）100 萬元、如附表所示之本票
    5 張，惟伊於簽發上開5 張本票時，與被上訴人間並無基礎
    原因關係之債權債務存在，縱該5 張本票之原因關係為500
    萬元之借款屬實，伊亦未曾收受任何款項。詎被上訴人據之
    向本院聲請本票裁定強制執行，就到期日為94年5 月31日之
    本票裁定核准在案，其餘4 紙本票以未屆到期日為由，不予
    准許，惟到期日為95年5 月31日之本票，於伊起訴時業已屆
    期，爰訴請確認被上訴人持有伊所簽發、如附表所示項次1
    、2 之本票（下稱系爭2 張本票）債權不存在。
二、被上訴人經合法通知，未於原審最後言詞辯論期日到場，惟
    據其於前次到庭時之抗辯略以：上訴人與伊原均為爵室空間
    設計工程有限公司（下稱爵室公司）之股東，並以上訴人登
    記為負責人，然因上訴人虧空爵室公司資金，並為個人用途
    利用爵室公司名義對外大舉負債之事實，經伊知悉後，為免
    上訴人個人行為影響伊之權益及既有業務之持續發展，兩造
    乃約定另設立博森設計工程有限公司（下稱博森公司），與
    爵室公司共用營業地點、人員及相關資源，並以伊登記為負
    責人，再由上訴人代表爵室公司，伊代表博森公司之方式，
    於93年5 月31日簽訂切結書及協議書各1 份（下分稱系爭切
    結書、系爭協議書），簽訂之目的一則為結算上訴人因上開
    行為對伊應負之債務金額，並約定清償方式，一則為將上訴
    人因個人用途而利用爵室公司名義對外之負債與伊切割，故
    系爭切結書及系爭協議書實係約定兩造間所生之股東間債權
    債務關係。是以，上訴人乃依切結書第4 條之約定，簽發上
    開5 張本票，且將該影本附於切結書上，作為約定之一部分
    ，因此伊係基於對上訴人之債權而取得系爭2 張本票，自應
    受保護等語。
三、原審對於上訴人之請求，判決上訴人全部敗訴，上訴人不服
    提起上訴，並聲明：(一)廢棄原判決。(二)被上訴人執有上訴人
    所簽發系爭本票之本票債權不存在。被上訴人則聲明求為判
    決駁回上訴。
四、兩造不爭執之事實：
  (一)系爭2 張本票為上訴人所簽發，且為真正。
  (二)系爭切結書（後附本票影本5 張）、系爭協議書各1 份係上
    訴人為負責人之爵室公司與被上訴人為負責人之博森公司所
    簽訂。
五、本件經兩造協議簡化爭點為：被上訴人取得系爭2 張本票有
    無原因關係存在？茲析述如下：
    本件上訴人主張兩造間並無債權債務關係乙節，為被上訴人
    所否認，並抗辯兩造原均為爵室公司之股東，並由上訴人登
    記為負責人，然因上訴人虧空爵室公司資金，並為個人用途
    利用爵室公司名義對外大舉負債之事實，經伊知悉後，乃進
    行結算，因而協商訂立系爭切結書及系爭協議書，用以清償
    上訴人對被上訴人應負之債務，業據其提出系爭切結書、系
    爭協議書、經濟部公司基本資料查詢表、結算計算表等件為
    證。經查：
    1.本案系爭2 張本票即為切結書後附本票影本5 張之其中之
      2 張，顯然被上訴人係因該切結書及協議書而取得系爭2
      張本票。
    2.按「解釋意思表示，應探求當事人之真意，不得拘泥於所
      用之辭句。」民法第98條定有明文。依上揭切結書第三條
      約定「甲方（爵室公司）清償方式依附件協議書上載明之
      第三條和第四條方式辦理。」，而協議書第三條約定「甲
      方（爵室公司）及甲方負責人（即上訴人乙○○）仍對廠
      商及乙方有債務須待清償...... 。 」已明白約定應負責
      清償被上訴人債務之人為上訴人個人及爵室公司。且上訴
      人亦自承爵室公司股東只有上訴人與被上訴人2 人（見本
      院卷第173 頁言詞辯論筆錄），是被上訴人主張因兩造間
      係股東關係，因退股結算，而由上訴人以其個人名義簽發
      本票予被上訴人，一則為結算上訴人因上開行為對伊應負
      之債務金額，並約定清償方式，一則為將上訴人因個人用
      途而利用爵室公司名義對外之負債與伊切割，故系爭切結
      書及系爭協議書實係約定兩造間所生之股東間債權債務關
      係，應為可採。
    3.依切結書第四條約定「由於甲方先前債務未與乙方結算完
      成，故先由甲方開立面額總數為伍佰萬元之商業本票予乙
      方，作為暫償，票據分伍張開立，每張面額一百萬元，到
      期日依商業本票影本上載明為準。」，然觀諸本條約定「
      伍佰萬元」原為「捌佰萬元」，「伍」張原為「捌」張，
      嗣經上訴人改為伍佰萬元及伍張，更改處並經兩造簽名及
      蓋章。再觀諸切結書第六條約定「在清查完成時，若甲方
      尚有對於乙方之債務，乙方可無條件要求甲方補計算，並
      開立支票償付剩下未清之部分。」。足徵，兩造於立約前
      已進行債權債務結算，雖未完全結算完成，然上訴人所代
      表之爵室公司對於被上訴人所代表之博森公司，所負之債
      務額，應超過500 萬元，始會有不足額應補清償，而無超
      額應退還之約定。而系爭2 張本票均附於系爭切結書後，
      可認已包含在雙方所結算之範圍內，是被上訴人所持有系
      爭2 張本票之債權應確屬存在。上訴人稱兩造間縱為合夥
      關係，未經結算不得退股云云，並不足採。
    4.至上訴人雖又稱：系爭切結書及協議書係因被上訴人告知
      上訴人爵室公司簽發600 萬元支票予安得公司，該600 萬
      元款項將由被上訴人補足，故被上訴人乃要求上訴人簽署
      系爭切結書及協議書，詎事後該600 萬元支票全數跳票，
      被上訴人更拒絕將該600 萬元款項補足予爵室公司云云。
      然查：系爭切結書上隻字未提「安得公司」與「600 萬元
      」，是上訴人所稱已難採信。且安得公司負責人林端冠已
      於另案偵查中證稱：「爵室公司自91年就開始欠伊等款項
      ，最後共欠650 幾萬元，當時爵室公司的員工說告訴人（
      乙○○）及被告（甲○○）的關係不好，好像快拆夥。偵
      卷第188 頁的6 張支票收款人是伊先生，在伊跟告訴人（
      指乙○○）談過後，告訴人同意先開600 萬元給伊等，分
      成100 萬元6 張，這是在告訴人代表人辦公室樓下咖啡廳
      談的，談好後馬上到其公司拿票，當時是伊先生張慰祖拿
      的，伊也在場，這6 張都有告訴人代表人太太鄭淇芸的背
      書，這些票都是伊跟告訴人在咖啡廳談好後，告訴人代表
      人打電話給其公司，內容是其同意開這些票，後來伊去告
      訴人代表人的公司，由會計小姐許令芬給伊等簽收的，不
      過後來這6 張票都跳票了等語。」（參臺灣士林地方法院
      檢察署95年度偵續一字第26號不起訴處分書第5 頁第8 行
      至第24行，見本院卷第63頁），足見該6 張總計600 萬元
      支票係因爵室公司積欠安得公司債務，而由上訴人乙○○
      簽發交付予安得公司，並由其配偶鄭淇云背書，顯示非被
      上訴人之債務，雖被上訴人於本院內湖簡易庭96年度湖訴
      字第4 號安得公司起訴請求爵室公司、鄭淇云給付票款事
      件，曾到庭證稱：「請款單上有部分為博森公司的案子，
      我已將博森案子的工程款付給原告公司。」等語（見上開
      案卷第180 頁），亦與上訴人所主張不符。上訴人主張「
      被上訴人承諾匯入資金予爵室公司」，既與協議書、切結
      書文義不符，且未經上訴人舉證證明，難認為真實。且系
      爭切結書及協議書上就債務金額先記載為「800 萬元」，
      再改為暫償「500 萬元」，未曾出現「600 萬元」之記載
      ，及上訴人依切結書亦僅簽發500 萬元本票，金額均顯不
      相符，上訴人此部分主張並不足採。
六、從而，上訴人訴請確認被上訴人執有上訴人所簽發系爭2 張
    本票之本票債權不存在，為無理由，不應准許。原審為上訴
    人敗訴之判決，核無不合。上訴意旨指摘原判決不當，求予
    廢棄改判，為無理由，應予駁回其上訴。
七、本院並依職權確定第二審訴訟費用額確定為31,200元，並應
    由敗訴之上訴人負擔。
八、本件判決基礎已臻明確，兩造其餘之攻擊防禦方法及訴訟資
    料經本院斟酌後，核與判決不生影響，無一一論述之必要，
    併予敘明。
九、據上論結，本件上訴為無理由，依民事訴訟法第436 條之 1
    第3 項、第449 條第1 項、第78條、第87條第1 項，判決如
    主文。
中    華    民    國    97    年    7     月    24    日
                  民事第一庭  審判長法  官  黃小瑩
                                    法  官  高愈杰
                                    法  官  陳麗芬
以上正本證明與原本無異。
本件當事人須以本判決適用法規顯有錯誤為上訴理由時，始得於
本判決送達後20日內向本院提出上訴狀，如已於本判決宣示後送
達前提起上訴者，應於判決送達後10日內補具上訴理由，（均按
他造當事人之人數附繕本），並經本院許可後方得上訴最高法院
。
中    華    民    國    97    年    7     月    30    日
                                    書記官  林宗勳
附表（新臺幣/民國）：
┌─┬────┬────┬────┬─────┐
│項│發 票 日│票面金額│到 期 日│ 票據號碼 │
├─┼────┼────┼────┼─────┤
│1 │93.05.31│ 100萬元│94.05.31│TH0000000 │
├─┼────┼────┼────┼─────┤
│2 │93.05.31│ 100萬元│95.05.31│TH0000000 │
├─┼────┼────┼────┼─────┤
│3 │93.05.31│ 100萬元│96.05.31│TH0000000 │
├─┼────┼────┼────┼─────┤
│4 │93.05.31│ 100萬元│97.05.31│TH0000000 │
├─┼────┼────┼────┼─────┤
│5 │93.05.31│ 100萬元│98.05.31│TH0000000 │
└─┴────┴────┴────┴─────┘


司法院資訊處製作；財團法人民間司法改革基金會備份。
